臺北高等行政法院判決　　　　　　　　　　　　　　　九十年度訴字第四六六０號
　　原　　　告　台北市汽車代理商業同業公會
　　代　表　人　甲○○
　　訴訟代理人　陳長文　律師
　　　　　　　　詹依純　律師
　　　　　　　　李家慶　律師
　　右　一　人
　　複 代 理人　周瑤敏　律師
　　被　　　告　行政院環境保護署
　　代　表　人　郝龍斌署長）.
　　訴訟代理人　張政雄　律師
　　複 代 理人　張玲綺　律師
右當事人間因廢棄物清理法事件，原告不服行政院中華民國九十年五月七日台九十訴
字第０一八一０四號訴願決定，提起行政訴訟。本院判決如左：
    主  文
原告之訴駁回。
訴訟費用由原告負擔。
    事  實
壹、本件爭議之事實經過：
  一、緣原告為機動車輛輸入業者組成之民間團體。廢機動車輛係強制回收之項目，
      而關於廢機動車輛之回收清除處理事宜，於民國（下同）八十六年三月二十八
      日「廢棄物清理法」第十條之一修正施行之前，依據被告於八十三年十月二十
      一日訂定之「廢機動車輛回收清除處理辦法」之相關規定，係由車輛製造及輸
      入業者委託相關回收機構（即「財團法人一般廢棄物回收清除處理基金會」）
      處理，其回收清除處理費用則係由業者與回收機構約定之後，再報請中央主管
      機關核定。
  二、於八十六年三月二十八日「廢棄物清理法」第十條之一修正施行之後，回收清
      除處理費用，改由業者依經被告所屬資源回收費率審議委員會審議、被告機關
      核定之費率繳交至資源回收基金。被告並於八十六年八月廿七日，依同條第二
      項規定訂定發布授權命令「廢特定物品及容器回收清除處理辦法」，以執行廢
      棄機動車輛回收事務。
  三、惟車輛製造及輸入業者與回收機構間之廢棄機動車輛的回收清除契約，於八十
      五年十二月三十一日時屆滿，雙方關於清除處理費用未報請中央主管機關（被
      告）核定，亦未續訂新約；又前述資源回收費率審議委員會的組織與職權行使
      規範：「資源回收費率審議委員會設置辦法」第九條規定，八十六年之費率，
      若費率審議委員會未能於同年六月三十日前完成審議者，被告得逕行核定該年
      費率，並溯及同年六月一日生效，以致八十六年度一月至五月份之收費標準產
      生爭議，而為本案聚訟之所在。
  四、就此被告曾作成八十七年三月十八日（８７）環署廢字第００一五七三二號函
      ，函知原告八十六年度一月至五月份之收取標準為汽車每輛新台幣（下同）三
      千元，機車每輛七百元，嗣又作成八十八年十二月二十四日（８８）環署廢字
      第００八四一０七號函，收取標準為汽車每輛三四九元，機車每輛八十一元，
      惟被告又於八十九年四月一日以（８９）環署廢字第００一七四六八號函，通
      知原告停止適用前揭（８８）環署廢字第００八四一０七號函，收取標準補正
      核定為汽車每輛三千元，機車每輛七百元，並請原告轉知所屬業者儘速繳納。
  五、原告不服被告（８９）環署廢字第００一七四六八號函提起訴願，請求撤銷該
      處分，經被告作成八十九年十月十二日之（８９）環署訴字第五九九五八號訴
      願決定撤銷該處分，命由被告為適當之處理。被告乃於八十九年十二月六日作
      成（８９）環署廢字第００七三三九七號函，「撤銷」八十八年十二月二十四
      日之（８８）環署廢字第００八四一０七號函，恢復前述第一次處分之收取標
      準汽車每輛三千元，機車每輛七百元。原告不服，向行政院提起訴願，經該院
      作成九十年五月七日九十訴字第０一八一０四號訴願決定書，以被告通知原告
      轉知所屬機動車輛業者儘速繳納，並不直接損害原告之權利或利益」為理由，
      認為原告不符訴願法第一條第一項前段及訴願法第十八條之規定，不得為本件
      訴願之主體，而為「不受理」之決定。原告不服，乃向本院提起行政訴訟。
貳、兩造聲明：
  一、原告聲明：
      求為判決撤銷原處分及訴願決定。
  二、被告聲明：
      求為判決駁回原告之訴。
參、兩造之爭點：
  一、原告主張：
    Ａ、原告不論基於原處分相對人及利害關係人之地位，或本諸同業公會之身分，
        均得提起本件訴願，行政院以訴願人不符訴願法之相關規定，而為不受理之
        訴願決定，認事用法，顯有重大違誤，應予撤銷：
      １、原告為依商業團體法成立之法人，具有行政訴訟之當事人能力：
          按「自然人、法人、中央及地方機關、非法人團體，有當事人能力」，行
          政訴訟法第二十二條定有明文。經查，原告台北市汽車代理商業同業公會
          為依商業團體法成立之商業團體，並經主管機關內政部准予立案完成，此
          有「台北市汽車代理商業同業公會章程」及「台北市人民團體立案證書」
          可稽。而依商業團體法第二條規定：「商業團體為法人。」是原告具有法
          人之資格，具有行政訴訟之當事人能力，洵屬無疑。
      ２、原告就本件行政訴訟及其前置之訴願皆具有提起行政訴訟及訴願之權能，
          而得為適格之行政訴訟原告及訴願人，被告指稱原告欠缺當事人適格，本
          件請求欠缺權利保護要件云云，係屬誤會：
          查原告不論基於原處分相對人或利害關係人之地位，甚或基於同業公會之
          身份，均得提起本件訴願，此業經原告於起訴狀中敘之甚詳，迺被告機關
          竟抗辯謂系爭處分係屬一般處分，本案之訴願或行政訴訟，原應由各機動
          車輛業者為之，始具當事人適格；又原告並未因系爭行政處分致其權利或
          法律上利益遭受直接損害，亦非屬利害關係人云云，惟被告所陳，諸多謬
          誤，並非實在，茲臚列其理由如下：
        ａ、本件八十九年十二月六日（89）環廢字第００七三三九七號函（即系爭
            處分）為典型之行政處分，而非被告所稱之一般處分，是以，本件應無
            司法院二十六年一六四七號解釋之適用：
          I、首按被告機關八十九年十二月六日（89）環廢字第００七三三九七號
              函，要求原告轉知所屬會員按汽車每輛三千元，機車每輛七百元之標
              準，繳納回收清除處理費，是核其性質，自係屬課原告及所有會員不
              利益之行政處分。而就此，除原訴願決定書亦肯認系爭處分對機動車
              輛業者產生具體法律效果（原證六號，行政院決定書第六頁倒數第三
              行參照）外，被告機關於其答辯中對系爭函件係屬行政處分亦不爭執
              ，僅抗辯謂系爭處分係屬一般處分，唯原告之會員始得對之提起訴願
              云云，然本件姑先不論系爭之處分並非一般處分（詳後），實則，系
              爭處分函件既係以原告為正本受文者，則原告依法自得對之提起訴願
              ，進而提起本件訴訟。
          II、系爭處分並非一般處分：
              依行政法學界之一般見解，咸認若行政行為之對象為不特定之多數人
              ，而其內容為一般（抽象）性規範者，為行政命令（法規命令）；若
              行政處分之對象為特定人，其內容為具體之事實關係者，乃典型之行
              政處分。目前在理論上及實證法上雖已在前述分類外另承認一項變體
              ，即一般處分之概念，惟其與系爭處分之情形仍屬有間，不可不察。
              按一般處分可再區分為與人有關之一般行政處分及物之一般處分，而
              被告指稱系爭處分係屬一般處分，無非認系爭處分乃與人有關之一般
              處分之意，亦即我國行政程序法第九十二條第二項前段所定：「前項
              決定或措施之相對人雖非特定，而依一般性特徵可得確定其範圍者，
              為一般處分，適用本法有關於行政處分之規定」之情形。然揆諸前開
              規定可知，一般處分限於向「不特定人或得特定人」所為之決定或措
              施，若相對人係「特定人」，則應屬典型之行政處分，而不能認其為
              一般處分。
            (1)、依行政程序法第九十六條規定，書面之行政處分應記載其處分相對
                人之姓名，俾以認定處分相對人。經查，本件系爭處分（包括歷次
                處分函文），均僅以原告及台灣區車輛工業同業公會等數汽車商業
                同業公會為正本受文者，內容則係告知原告及其他正本受文者「八
                十六年一月至五月份廢機動車輛回收清除處理費收取標準為每輛三
                ０００元，機車每輛七００元，請轉知所屬機動車輛業者儘速繳納
                」，是以，其處分之相對人自係原告等汽車商業同業公會，其與一
                般處分理論全然無涉，無從認定其係以原告所屬各機動業者為該處
                分直接相對人，至為灼然。
            (2)、至被告於其行政訴訟答辯狀中雖主張，系爭處分屬核定收費標準之
                一般處分，其相對人實為原告所屬各機動車輛業者云云。惟查，與
                人有關之一般處分係屬典型行政處分之變體，須在相對人並不確定
                ，而有以「一般性特徵」加以確定之前提下，行政機關方得以一般
                處分之方式決定人民之權利義務，如因地層危險而命某一村落之住
                戶立刻遷移、對於參與某一示威活動之多數人命令解散、警察以手
                勢或號誌指揮車輛之駕駛人等等，其相對人無法如同典型之行政處
                分於處分時即已個別特定，而須依所謂「一般性特徵」，諸如居住
                於同一村落、位於某一示威活動地點、行經某一特定交通路口等一
                定條件而加以確定之情形，始可以一般處分為處分決定之方式，此
                觀諸行政程序法第九十二條第二項前段規定自明。然就本件核定收
                費標準之處分而言，其相對人如依被告之主張，係依法應繳納廢機
                車處理費用之所有機動車輛業者，則被告對之均有明確之資料，自
                係「特定人」，而非需藉助「一般性特徵」加以確定之不特定人，
                是本件系爭之處分自非一般處分之性質。
            (3)、且姑不論「汽車同業公會之會員」可否如同前述之居住於同一村落
                、位於某一示威活動地點、行經某一特定交通路口等一定條件得作
                為一般處分概念中之「一般性特徵」，其解釋上尚有疑義；而欲將
                核定費率之處分涵攝於一般處分之規定，其相對人之一般性特徵亦
                應為「機動車輛業者」，而非以「汽車同業公會之會員」作為其處
                分之相對人之一般性特徵，相對人之主張顯係曲解一般處分之理論
                ，並與系爭處分之主旨與內容全盤不符。
            (4)、抑有甚者，一般處分之相對人為不特定人或得特定人，故不能採普
                通個別處分之送達方式，而應以公告代替，此觀諸行政程序法第一
                百條第二項規定：「一般處分之送達，得以公告或刊登政府採購公
                報或新聞紙代替之」自明，被告主張系爭處分係屬一般處分，處分
                相對人為原告所屬各機動車輛業者，則被告自應以公告方式向處分
                相對人送達，焉有以第三者為正本受文者之方式通知第三人，作為
                向處分相對人為處分送達之方法？此足證被告於作成系爭處分（包
                括歷次處分）時，主觀上亦無認其為一般處分之意思，而認其係典
                型之行政處分。
          III、綜前所述，系爭處分之性質，應非對於工商業所為之一般處分，故本
              件應無適用司法院二十六年一六四七號解釋之餘地，故被告指稱原告
              欠缺當事人適格，實無所據。
        ｂ、系爭八十九年十二月六日（89）環廢字第００七三三九七號函係屬行政
            處分：
          I、按行政機關就公法上具體案件所為之決定或其他公權力措施而對外直
              接發生法律效果之單方行政行為，為行政處分，行政程序法第九十二
              條第一項及訴願法第三條第一項定有明文。查被告機關就八十六年度
              一月份至五月份之廢車回收清除處理費，「撤銷」其八十八年十二月
              二十四日第二次處分之收取標準，即汽車每輛新台幣（下同）三四九
              元，機車每輛八十一元，「恢復」為八十七年三月第一次處分之收取
              標準，即汽車每輛三千元，機車每輛七百元，並請原告轉知所屬業者
              儘速繳交，由於其所為之單方行政行為乃係課原告及所有會員不利益
              之法律效果，故依訴願法及行政訴訟法之規定，其自得為提起行政爭
              訟之客體。
          II、又就系爭函件係屬行政處分之性質，事實上，被告機關未有任何爭執
              （被告機關乃係主張其屬一般處分之性質），而原訴願決定就此亦為
              相同之認定，僅原訴願決定認系爭處分僅係對原告之會員發生法律效
              果，而並不直接損害原告之權利或利益，從而，乃為不受理之決定耳
              。
        ｃ、原告既為系爭處分之相對人，且為利害關係人，依法自得提起訴願及行
　          政訴訟：
            訴願法第十八條規定：「．．其他受行政處分之相對人及利害關係人得
            提起訴願。」是處分之相對人及利害關係人，依法均得提起訴願。
          I、原告為系爭處分之相對人：
                查原告係系爭處分之正本受文者，故自為訴願法第十八條所稱之受
              行政處分之相對人，而得就其所受之行政處分提起行政爭訟。況系爭
              處分之內容既係核定八十六年度一月份至五月份之收取標準，並請原
              告轉知所屬業者儘速繳交，顯見被告機關亦係以原告為原處分之相對
              人。抑有進者，被告機關就原處分事實上亦並未對原告所屬會員送達
              ，故如認原告所屬會員始得就系爭處分提起行政救濟或具有當事人之
              適格，然因其既未合法收受系爭處分之送達，則其又如何得對該處分
              提起行政救濟？是本件自應以被告機關系爭函件之正本受文者為行政
              處分之相對人，允其對之提起救濟。
          II、縱認原告非屬行政處分之相對人，原告亦應為系爭處分之利害關係人
                又退萬步言，縱認原告並非系爭處分之相對人，惟有關被告機關核
              定費率之處分，雖係課原告所有會員不利益之處分，然被告機關既命
              原告轉知所屬會員事業繳納，即可知被告機關至少亦認原告為系爭處
              分之利害關係人。況查有關廢車回收清除處理費之爭議，原告所屬會
              員事業自始即係透過並委託原告與被告機關進行協商，而原告本諸商
              業團體法第五條及章程第五條之規定，與被告機關進行協商時，被告
              自始至終亦均係以原告為溝通協商之相對人，且相關前後之處分，其
              發文亦直接行文原告，並命原告轉知所屬會員。是可知原告至少亦為
              系爭處分之利害關係人。抑有進者，被告機關環保署於其八十九年十
              月十二日之第一次訴願決定中，更已明白認定「訴願人為機動車輛輸
              入業者組成之民間團體，依法有為同業間關係協調等功能，本署前後
              經三次核定回收清除處理費收取標準，均以函向訴願人為之，是應認
              其具有訴願法第十八條『利害關係人』之適格」，且環保署於八十九
              年十二月六日作出之原處分，又再度以原告為相對人，是原告及原告
              所屬會員乃續以原告之名義提起訴願及本件行政訴訟。茲被告機關既
              一再以原告作為協商對象並以原告為處分函件之正本受文者，且被告
              機關環保署並曾明謂原告有利害關係人之適格，則在相同之情況下，
              被告再翻異主張原告並無當事人之適格，不得提起救濟，則政府誠信
              何在？原告及所屬會員之信賴又該如何保護？
        ｄ、原告之利益確因系爭處分受損，並未欠缺權利保護必要：
          I、按訴願法第一條及行政訴訟法第四條既均規定權利或法律上利益受損
              時均得提起救濟，以擴大保護範圍。而依大法官釋字第四六九號解釋
              所採之「規範保護理論（Schutznormtheorie）」，在個案中是否具
              有值得保護之利益，本應「就法律之整體結構、適用對象、所欲產生
              之規範效果及社會發展因素等綜合判斷」。是就原告是否有權利或利
              益受損之情形，自應依前揭理論加以判斷。
          II、邇查，實務上已有肯定除權利直接受影響之會員外，同業公會亦得以
              其直接利益受影響為由，提起行政爭訟之實例。例如，行政院公平交
              易委員會（八四）公訴決第０五一號訴願決定即謂：「公會就會員間
              競爭環境公平性之維持，有其直接利益，原處分直接影響該利益，故
              不得謂公會無提起訴願之資格。．．．故訴願人之資格應不限於直接
              利益受影響之會員，如公會合理認知其會員，有受影響並有提起訴願
              之意者，以公會名義提起訴願，應認其有提起訴願之資格。」而依商
              業團體法第一條及第五條及原告章程第三條及第五條等規定，可知原
              告乃係以增進同業共同利益為其宗旨，且其任務之一即為會員合法權
              益之維護事項，是依前揭「規範保護理論」，並考量現階段同業公會
              之角色與任務，於會員共同權益受損之場合，自應認為公會就該會員
              共同權益之保護，亦有其直接利益。況本件較諸前揭行政院公平會之
              案例，原告尚非僅僅係合理認知其會員，有受影響並有提起訴願之意
              者，而係所有會員自始即係透過並委託原告提起訴願及行政訴訟，故
              原告自應有提起訴願之資格。再者，就會員及被告機關之角度觀之，
              其亦率皆對原告之同業關係之協調及共同利益之增進之功能，具有深
              切之期待，而將核定處分之通知及行政救濟之提起，均委由原告為之
              ，是原告就會員共同權益事項，具有直接利益，實可確認。再退萬步
              言，被告機關課原告須轉知所有會員事業之義務，可知被告依此處分
              ，事實上亦有增加寄發轉知函件工作及費用之不利益，被告機關及訴
              願決定機關又何能謂原告無權利或利益受損？
        ｅ、再退萬步言，縱令原告並無直接權利或利益因而受損，原告亦得循行政
            訴訟法第三十五條提起行政救濟：
          I、再退萬步言，縱令原告並無直接權利或利益因而受損，行政訴訟亦允
              許爭訟法律關係之主體，亦即基於該項法律關係直接享受權利以及負
              擔義務之人，將其訴訟實施權授權由第三人行之，行政訴訟法第三十
              五條即為適例。按從訴訟經濟之觀點加以考察，當程序上之形成有多
              種不同的可能性時，原則上行政法院及當事人應選擇較簡易的，費用
              不大的及迅速之途徑，以使當事人間之紛爭，儘可能一次解決，以免
              法院及當事人徒然耗費不成比例之時間及人力、物力。特別是公害和
              消費者保護等事件，因其受害人有時為數甚多，如由全體分別個別起
              訴，自有違訴訟經濟原則，是新修正之行政訴訟法乃擷取德國「團體
              訴訟」之精神，新增公益團體得為公益提起訴訟之規定。
          II、依前揭行政訴訟法第三十五條第一項規定：「以公益為目的之社團法
              人，於章程所定目的範圍內，由多數有共同利益之社員，就一定之法
              律關係，授與訴訟實施權者，得為公共利益提起訴訟。」查原告既係
              以推廣國內外貿易、促進經濟發展、協調同業關係、協助政府推行法
              令、及維持、增進同業之共同利益為宗旨之社團法人（商業團體法第
              一條及原證九號，本會章程第三條參照），故應為行政訴訟法第三十
              五條第一項所稱之公益法人，洵屬無疑，且查原告之法定任務之一，
              即為會員合法權益之維護，則其為維護全體會員之權益，提起行政爭
              訟，既無濫訴之虞，且為維護全體會員之權益所必須，依法自亦應無
              不許之理。
          III、至行政訴訟法第三十五條第一項規定雖於立法草案二讀時，經朝野協
              商結果，參考學者意見，將原草案中「得為各該社員之利益提起訴訟
              」，修正為「得為公共利益提起訴訟」，以強調其為公共利益提起訴
              訟，而非單純為各該社員之利益起訴之精神。惟該條所謂之為公共利
              益提起訴訟，亦只須該訴訟之目的係為多數會員之共同利益，而非僅
              為社團中少數特定人之利益即為以足。蓋該條所稱之公共利益若強解
              釋為係與社員利益無關之社會公共利益，則該公益法人提起訴訟又何
              需由多數有共同利益之社員，就一定法律關係，授與訴訟實施權，而
              立法者若認確有需公益法人直接提起訴訟之必要，實亦可規定公益社
              團得直接提起訴訟，乃立法者雖認該團體訴訟之提起，需由多數有共
              同利益之社員，就一定之法律關係，授與訴訟實施權，即可知該條訴
              訟之提起，亦需與多數社員之共同利益有關，否則，本條規定豈非永
              無適用之日？
          Ⅳ、且實際上，本件廢車清除處理費用爭議之性質，本即僅牽涉被告機關
              費率政策之擬定，並非被告機關針對個案逐一按其情形，予以不同內
              容之處分，是案件之性質本身，本屬宜由單一主體與被告機關磋商解
              決者，且原告所屬會員就此費率爭議，長久以來亦均委由原告與被告
              進行協調。是本件案件亦宜由原告以團體訴訟之方式，為多數社員之
              共同利益提起救濟，而以簡易、迅速而經濟之方式解決紛爭。
          Ⅴ、就本件行政爭訟之提起，原告所屬會員，既已授與原告訴訟實施權，
              此並有九十年六月二十一日「台北市汽車代理商業同業公會第十三屆
              第一次理監事聯席會議記錄」可稽，是原告自亦得提起本件訴訟。矧
              按本件爭議，形式上雖僅係攸關原告會員廢車回收清除處理費之繳納
              ，然因此等費用之支付，必然影響原告會員將來之成本結構，進而決
              定未來汽機車之售價，是此自亦與廣大之消費者權益息息相關，故原
              告提起本件訴訟，自亦符合公共利益之要求。
          Ⅵ、再者，如認系爭處分僅係對原告所屬會員產生具體法律效果，且要求
              原告所屬會員均應以其自己名義提起行政救濟，而不允許其依行政訴
              訟法第三十五條規定之方式提起救濟，非惟無法發揮行政訴訟法第三
              十五條紓解訟源之目的，且勢將產生訴訟資源浪費之不合理現象，更
              有裁判歧異之虞，故實不應就行政訴訟法第三十五條之適用採取嚴格
              解釋之立場，將之置而不用。尤以，訴訟經濟之原則，實為行政訴訟
              法中一大原則，學者並就此多所闡述，如邱聯恭教授於其程序保障之
              機能一文中，即揭示「簡易、迅速而經濟的裁判之達成」為程序法理
              之一，蔡志方教授於其「行政訴訟經濟制度之研究」一文中，亦闡明
              「團體訴訟，以團體組織之財力及有體系之資訊、完整而豐富之消息
              依據，可提供法院快速而正確之裁判事實依據，其吸收潛在之多數原
              告，以一訴解決眾多紛爭，具有簡化程序之功能，間亦加速訴訟之處
              理」，故團體訴訟能以最少之人力、物力及時間，達成最佳及最終之
              解決紛爭功能，實屬無疑。另就行政訴訟實務觀之，目前行政訴訟因
              採言詞審理等制度，已致目前各行政法院積案甚多，故若認各公益社
              團法人得基於多數社員之公益利益提起訴訟，不僅不違背立法者立法
              之本意（即訴訟經濟），亦可實質疏減法院之案源。否則，若認原告
              不得提起本件訴訟，而應由各該會員分別提起訴訟，則由數十個會員
              分別起訴，當事人雙方及法院之勞費，又豈係立法者之本意？
    Ｂ、原處分就已經撤銷之被告機關（89）環署廢字第○○一七四六八號函（即第
        三次處分）之內容，即「八十六年一月份至五月份廢機動車輛回收清除處理
        費收取標準為汽車每輛三千元，機車每輛七百元」予以維持，與法顯有未合
        ：
      １、按「訴願之決定確定後，就其事件，有拘束各關係機關之效力」、「原行
          政處分經撤銷後，原行政處分機關須重為處分者，應依訴願決定意旨為之
          」，分別為訴願法第九十五條、第九十六條所明定。是以，被告機關重為
          處分，除有在訴願決定作成時未發現之新事證，或訴願決定明顯預留餘地
          外，不得為與已撤銷之原處分內容相同之處分（大法官釋字第三六八號參
          照）。
      ２、行政院（89）環署訴字第五九九五八號訴願決定（即第一次訴願決定）認
          為，第三次處分未能敘明是否有行政程序法第一百二十三條所規定，授予
          利益之合法行政處分得以撤銷之情形，逕將授與訴願人（即原告）利益之
          第二次處分（即環保署（88）環署廢字第○○八四一○七號函）予以廢止
          ，衡諸公法上之原理原則，非無再予斟酌之餘地。故將第三次處分予以撤
          銷，命環保署另為適當之處理。顯然該訴願決定已指出第三次處分與行政
          程序法第一百二十三條之規定及公法上之原理原則有間，而非單純指摘事
          件之事實尚欠明瞭。揆諸前開法律規定及大法官解釋意旨，環保署自無維
          持已撤銷之第三次處分之內容之餘地。
    Ｃ、被告機關未敘明其第二次核定之處分有如何「違法」致須「撤銷」之情形，
        亦未敘明其撤銷是否符合行政程序法相關規定之情形，即逕為撤銷第二次核
        定之處分，於法自有違誤：
      １、按行政機關作成行政處分後，該行政處分對被告機關即有拘束力，被告機
          關自不能任意撤銷或廢止原處分，以否定該行政處分之效力。行政程序法
          第一百一十七條、第一百二十二條及第一百二十三條即分別就「違法行政
          處分之撤銷」、及包括非授予利益、授與利益「合法行政處分之廢止」，
          嚴格規定其撤銷及廢止之要件。
      ２、按合法之授益處分除具有：一、法規有准許廢止之規定；二、原處分機關
          保留行政處分之廢止權；三、附負擔之行政處分受益人未履行該負擔；四
          、行政處分所依據之法規或事實事後發生變更致不廢止該處分對公益將有
          重大危害；五、其他為防止或除去對公益之重大危害等要件之一時，得由
          原處分機關依職權為全部或一部之廢止外，基於行政法上之信賴保護原則
          ，行政機關不得任意廢止之。茲第二次處分乃國家權責機關依法發布之處
          分，具有公信力，即構成人民信賴之基礎。原告所屬會員因信賴該處分，
          隨即按其所核定之標準繳交系爭廢車清除處理費用，即為信賴事實之具體
          表現，與信賴基礎具有因果之關係；至第一次處分與第二次處分間，原告
          會員所受廢車清除處理費用之優待，即為信賴利益。如允許被告機關恣意
          撤銷或廢止該處分，而人民對國家機關因公權力行使之結果，所產生之合
          理信賴，即無從保障。
      ３、本件被告機關核定車輛業者應繳納處理費之標準，雖均屬課與業者負擔之
          行政處分，惟被告機關第二次處分核定之金額，較諸第一次處分所核定之
          金額，已然減少，則對車輛業者而言，被告機關第二次核定處分即有確認
          超過該標準部份不須繳納之授益效果，故被告機關如予撤銷或廢止其第二
          次核定之標準，並恢復第一次核定之標準，即與撤銷或廢止授予車輛業者
          利益之處分無異，自應受有前揭行政程序法相關規定要件之限制，不得任
          意為之。至本件被告機關「撤銷」第二次核定並「恢復」第一次核定標準
          之理由，無非係以「一清基金會與業者於八十五年以前委託契約所訂金額
          為汽車每輛三千元，機車每輛七百元，足證該金額係合理必要之費用」、
          「製造商以汽車每輛三千元，機車每輛七百元轉嫁予經銷商」、「難以證
          明車輛業者於八十六年一月至五月未將廢機動車輛回收清除處理費轉嫁予
          消費者，恐有業者已將此費用轉嫁予消費者而損及消費者權益之虞」云云
          ，為其論據。惟姑先不論第一次核定之標準，是否係屬合理必要之費用，
          尚有疑義；按行政處分之撤銷，係以行政處分違法為前提（行政程序法第
          一百一十七條參照），本件被告機關並未敘明其第二次核定之處分有如何
          「瑕疵違法」致須「撤銷」之情形，亦未敘明其撤銷如何符合行政程序法
          相關規定情形，乃其竟逕為撤銷第二次核定之處分，於法自有未合，而有
          違誤。
    Ｄ、退萬步言，本件縱認被告機關係「廢止」而非「撤銷」其第二次核定之處分
        ，惟被告機關第一次核定之處分，已因其另為第二次核定較低標準之處分而
        廢止，第一次核定之處分既已失其效力，自無所謂「恢復」效力之可言，被
        告機關恢復其第一次核定處分，於法亦有違誤：
        按行政處分之撤銷或廢止，固無須以明示之方式為之，惟行政機關如明知並
        有意作成與原處分相衝突之新處分，以排除原處分時，即係以默示之方式廢
        棄原處分。本件被告機關於八十七年三月十八日第一次核定收取標準後，既
        曾再於八十八年十二月二十四日改為核定較低之標準，則被告機關第一次核
        定之處分，即已因第二次核定較低標準之處分作成後而廢止，並失其效力，
        自無所謂「恢復」效力之可言。準此，本件縱認被告機關前揭「撤銷」處分
        係為「廢止」處分之意，惟於被告機關第一次核定之效力已然不存在情形下
        ，即若廢止第二次核定之處分，亦無從使第一次核定處分「恢復」其效力，
        故被告機關首開恢復第一次核定處分云云，於法不無違誤。
    Ｅ、被告機關首開撤銷回復「汽車每輛三千元，機車每輛七百元」收取標準之處
        分，完全不具正當合理考量，顯有裁量濫用之違法；又被告機關所採取之方
        法與其所欲達成之目的，顯失均衡，違反比例原則，亦有權力濫用之違法：
      １、按行政機關行使裁量權不得逾越法定之裁量範圍，並應符合法規授權之目
          的，行政程序法第十條定有明文；而行政機關作成裁量如與法律授權之目
          的不符，或係出於不相關之動機者，係屬裁量濫用，亦有吳庚大法官著：
          「行政法之理論與實用」增訂四版第一一五頁之內容可資參照。又行政機
          關於選擇達成目的之手段時，其任何干預措施所造成之損害應輕於達成目
          的所獲致之利益，始具有合法性。此參諸行政程序法第七條規定：「行政
          行為，應依下列原則為之：一、採取之方法應有助於目的之達成。二、有
          多種同樣能達成目的之方法時，應選擇對人民權益損害最少者。三、採取
          之方法所造成之損害不得與欲達成目的之利益顯失均衡」，此即行政法院
          歷來裁判所承認之「比例原則」，違反此原則之行政處分，「即屬權力濫
          用之違法」（行政法院八十三年判字第二二九一號判決）。
      ２、本件被告機關首開「撤銷」、「恢復」之處分，於法顯有違誤，已如前述
          ；至被告機關雖認：「一清基金會與業者於八十五年以前委託契約所訂金
          額為汽車每輛三千元，機車每輛七百元，足證該金額係合理必要之費用」
          、「製造商以汽車每輛三千元，機車每輛七百元轉嫁予經銷商」、「難以
          證明車輛業者於八十六年一月至五月未將廢機動車輛回收清除處理費轉嫁
          予消費者，恐有業者已將此費用轉嫁予消費者而損及消費者權益之虞」云
          云。惟查：
        ａ、被告機關以車輛業者於八十五年以前與一清基金會所約定之處理費標準
            ，作為八十六年以後各年度處理費收取標準之依據，顯不合理：
          I、依一清基金會所編印八十六年版「廢車回收白皮書」第廿七頁以下之
              內容所示：一清基金會係於八十四年元月份起開始正式運作，接受車
              輛業者委託執行廢機動車輛之回收清除處理工作；一清基金會於八十
              四、八十五年間向車輛業者所收取處理費即汽車每輛三千元、機車每
              輛七百元，其計算方式固係按每輛廢車處理費之成本，扣除每輛廢車
              殘餘價值及所需支付予車主獎勵金後，按各車輛業者新車營業量百分
              之百收取。惟因車輛性屬耐久財產，車輛業者繳付處理費後，其實際
              回收清除處理費之支出，約在十年以後車輛報廢時始會發生，而於費
              用收取後至實際支出之期間，尚有利息之收入。另依：「廢機動車輛
              資源回收管理基金委員會」於八十七年七月十八日製作「八十六年廢
              機動車輛資源回收清除處理費率收取標準」之內容所示，一清基金會
              於八十四、八十五年以汽車每輛三千元、機車每輛七百元之費率向車
              輛業者所收取之處理費，於該二年期間，其處理費及其利息等項目之
              總收入即已約為四十四億元，八十四年底即已結存廿一億元；八十五
              年十二月底止則累積結存卅六億元。
          II、一清基金會向車輛業者所收取之處理費，於八十四、八十五年間既已
              結存達卅六億元之龐大金額，往後年度如仍再依原來汽車每輛三千元
              、機車每輛七百元之費率向車輛業者收取，其結存金額勢將再予激增
              ，為免社會資源浪費，被告機關乃於八十八年八月廿五日邀集專家學
              者召開審查會議，改採收支平衡原則，以一清基金會當期財務報表所
              列實際支出之成本，扣除廢金屬回收所得收入，再以當期車輛營業量
              攤提，核算出處理費為汽車每輛三四九元、機車每輛八十一元，並於
              同年十二月廿四日將八十六年一至五月份之費率自原來之汽車每輛三
              千元、機車每輛七百元，調降改為汽車每輛三四九元、機車每輛八十
              一元，此即為第二次處分所由來，而往後每年之處理費亦均逐年核定
              調降（附表：見審理卷中所附之「環保署核定廢車回收清除處理費歷
              來收取標準一覽表」），是被告機關不能再以車輛業者於八十五年以
              前與一清基金會所約定之處理費標準，作為八十六年以後各年度處理
              費收取標準之依據。乃被告機關竟反於其實施費率調降之政策，認為
              一清基金會與業者於八十五年以前所訂金額係合理必要之費用，恢復
              其為核定八十六年一至五月份廢車處理費用之標準，顯然原處分完全
              不具正當合理考量，而有裁量濫用之違法。
        ｂ、車輛售價，係由經銷商權衡自身條件及市場供需等情況決定之；經銷商
            與消費者間關於車價亦有議價空間，經銷商售予消費者之發票既有未將
            「車價」與「廢車處理費」分項列出者，自不得逕予車輛業者均有轉嫁
            廢車處理費予消費者之情事：
          I、原告所屬會員於銷售車輛予經銷商或消費者時，其售貨發票上僅列有
              車價一項，並無包括廢車處理費；復按原告所屬會員或經銷商於銷售
              車輛予消費者時本有議價空間，常以減價或增加配備等方式促銷，而
              減少之價款中，亦已包括廢車處理費，是以廢車處理費之轉嫁與否及
              其轉嫁幅度，業者及經銷商視其市場供需情況本有不同之處理，不可
              一概而論，凡此亦有原證七號之行政院公平交易委員會函復意見、及
              原證八號之發票影本可資參照。
          II、被告機關並未究明是否所有車輛業者及經銷商確有全部轉嫁廢車處理
              費予消費者之情形，即逕以「難以證明車輛業者未將廢機動車輛回收
              清除處理費轉嫁予消費者，恐有業者已經轉嫁消費者」理由，而認仍
              應以一清基金會於八十四、八十五年間原向車輛業者收取之汽車每輛
              三千元、機車每輛七百元之費率，作為八十六年一至五月份之收取標
              準，不啻強使所有車輛業者遭受同一處罰，此一作法自非可採，而被
              告機關所採取之方法與其所欲達成之目的，亦顯失均衡，而違反比例
              原則，且有權力濫用之違法。
          III、被告機關雖另認有關「執行回收清除處理之賸餘費用，將逐年攤提反
              映於未來費率之調降」然以如此不具正當合理考量先予超額收取於先
              ，復於日後再予少收之作法，於法非僅無據，於理亦失衡平，此於業
              者先行繳交高額之處理費，而於日後退出市場後，卻無法享有調降收
              費或退費利益之情形，尤見其然。被告機關不察，其認事用法，顯非
              適法允當。
  二、被告主張：
    Ａ、原告欠缺當事人適格，其本件請求欠缺權利保護要件：
      １、本件八十九年十二月六日（89）環廢字第００七三三九七號函（以下稱系
          爭處分）係一般處分，其處分相對人雖未一一列舉，惟依一般性特徵可得
          確定其之範圍；由系爭處分主旨載明請原告「轉知其所屬機動車輛業者儘
          速繳納」，系爭處分之相對人為原告所屬各機動車輛業者，要無疑義。參
          照院字第一六四七號解釋：「行政官署對於工商業為一般的處分致商業各
          店之權利或利益均受損害時如提起訴願應由受損害之工商業各店為之。」
          是本案之提起訴願或行政訴訟，原應由各機動車輛業者為之，始具當事人
          適格。
      ２、按人民提起撤銷訴訟，須因中央或地方機關違法處分，認為損害其權利或
          法律上之利益為前提要件。而所謂損害其權利者，係就原處分所生具體效
          果直接損害其本人之權利而言；若非直接損害其權利，即不得提起行政訴
          訟。系爭處分所涉及之回收清除處理費用，其繳納義務人係原告所屬各機
          動車輛業者，並非原告本身，本案所涉及之權利義務概與原告無涉，原告
          並未因系爭行政處分致其權利或法律上利益遭受直接受損害，顯亦非屬利
          害關係人，自欠缺提起本訴之權利保護要件。
    Ｂ、被告以系爭處分撤銷前不適法行政處分，出於公益，且並無損原告所屬各機
        動車輛業者之利益，於法並無不合：
      １、查原告就其所屬各機動車輛業者對行政院環境保護署資源回收管理基會管
          理委員會（以下簡稱基管會）負有八十六年一月至五月份（以下簡稱系爭
          期間）回收清除處理費之繳納義務，似無爭執；原告僅就被告針對計費標
          準所為之系爭處分（撒銷先前較低收費標準，並命恢復最初所核定之收費
          標準：即汽車每輛三千元、機車每輛七百元）其合法性有所爭執，合先說
          明。
      ２、該被系爭處分所撤銷之行政處分，未依法定程序作成，欠缺適法性。
        ａ、被告機關前曾以八十八年十二月廿四日（88）環署廢字第００八四一０
            七號函（即原告所稱之第二次處分），核定系爭期間廢機動車輛回收處
            理費之收費標準為：汽車每輛三四九元、機車每輛八十一元。該處分嗣
            後為被告機關以系爭處分所撤銷。此涉及該處分就系爭期間回收清除費
            率收費標準之作成是否合乎法定程序。說明如下。
        ｂ、於系爭期間，決定廢機動車輛回收清除處理費率之法令依據係舊制之「
            廢機動車輛回收清除處理辦法」。
            按廢棄物清理法第十條之一為關於廢機動車輛之回收清除處理相關工作
            及費率決定、收取之母法法源依據，子法則為「廢機動車輛回收清除處
            理辦法」。惟自母法之廢棄物清理法第十條之一於八十六年三月廿八日
            修正公布後，衍生相關子法及制度變革（法令變更一覽表，請見附表一
            ）。於依修正後之廢棄物清理法第十條之一第二項規定所發布制定之新
            子法「廢特定物品及容器回收清除處理辦法」於八十六年八月廿七日發
            布生效前，舊制之「廢機動車輛回收清除處理辦法」對於廢機動車輛業
            者應仍有其拘束力。是決定系爭八十六年一月至五月廢機動車輛回收清
            除處理費率之法令依據，係舊制之「廢機動車輛回收清除處理辦法」。
        ｃ、廢棄物清理法第十條之一規定雖於八十六年三月二十八日修正公布，依
            環保署資源回收費率審議委員會設置辦法第九條第三項規定「八十六年
            之費率，本會未能於同年九月十日前完成審議者，本署得逕行核定該年
            費率公告實施，溯及同年六月一日生效。」故八十六年之費率僅溯及同
            年六月一日以後，環保署費率審議委員會並無權責審議有關八十六年一
            月至五月之廢機動車輛回收清除處理費。
        ｄ、據前「廢機動車輛回收清除處理辦法」，一清基金會自八十四年一月一
            日起接受車輛業者委託開始執行廢機動車輛回收清除處理工作。關於一
            清基金會之費用其收費標準，依據前廢機動車輛回收清除處理辦法第二
            十二條規定：「基金會執行廢機動車輛之回收清除處理工作，向委託之
            業者收取之費用或獲得之收入，應成立專戶保管運用。前項費用之收取
            標準，應報請中央主管機關核定。」機動車輛業者於八十五年底以前均
            與一清基金會簽有委託契約，按汽車每輛三千元，機車每輛七百元之標
            準收取回收清除處理費，並經主管機關即被告核定通過。舊約在八十五
            年十二月卅一日期滿後，自八十六年元月起至五月底間雙方因調整回收
            清除處理費未經報請中央主管機關被告核定，迄未續訂委託之新約，但
            回收基金會仍然一如往昔，繼續負責執行廢機動車輛之回收清除處理工
            作，從未間斷；而車輛業者亦承認回收基金會之繼續服務，未曾自行從
            事回收清除處理工作亦未另行委託其他組織或機構代為執行，雙方除收
            費標準有待環保署核定外，仍有不定期限繼續舊有委託契約關係之存在
            。
        ｅ、關於系爭八十六年一月至五月廢機動車輛回收清除處理費之收費標準，
            環保署後以八十六年六月廿六日（86）環署廢字第三一五０一號函、八
            十六年七月廿三日（86）環署廢字第三九六九六號函，及八十六年十二
            月廿七日（86）環署廢字第七四九０六號函，函示俟八十六度新費率核
            定後決定，並溯及八十六年元月一日起生效；亦即八十六年一月至五月
            份之費率係比照八十六年六月至十月之費率，而環保署亦已於八十六年
            十月廿四日以（86）環署廢字第六七０二０號函公告八十六年回收清除
            處理費費率（即汽車每輛三千元，機車每輛七百元），被告機關並於八
            十七年三月十八日以（87）環署廢字第００一五七三二號函作成核定（
            即原告所稱第一次處分），命業者以汽車每輛三千元，機車每輛七百元
            之費率繳交該期間之費用。此項核定對於車輛業者與一清基金會及受讓
            人基管會間就八十六年元月至五月之回收處理費之金額已生確定之拘束
            力，不容任意變更。
        ｆ、惟因部分業者對八十六年一月至五月回收清除處理費用之繳交依據及繳
            費標準仍有意見，致業者並未如數繳交，被告機關又於八十八年八月二
            十五日邀集專家學者召開審查會議，並以八十八年十二月二十四日（88
            ）環署廢字第００八四一０七號函就收費標準作成第二次核定：汽車每
            輛三四九元、機車每輛為八十一元。
        ｇ、按就被告於八十六年初就業者應繳交予一清基金會（該債權後由基管會
            受讓）之回收清除處理費收費標準，僅有核定權，並無主動變更權，此
            由前揭廢機動車輛回收清除處理辦法第二十二條規定之文義解釋可知，
            何況被告機關並非當時該回收清除處理費之權利人。被告疏未察覺於此
            前已有確定之費率核定處分（即八十七年三月十八日以（87）環署廢字
            第００一五七三二號函），且事先未經基管會召開委員會經過法定程序
            作成決議，則環保署主動核定變更八十六年一月至五月廢機動車輛回收
            清除處理費率「汽車每輛三四九元，機車每輛八十一元」，自屬以主管
            機關越俎代庖權責單位基管會之越權處分，在程序上不無瑕疵。
      ３、被告機關之撤銷前揭不適法之行政處分，並重新核定費率，恢復最初八十
          七年三月十八日處分所核定之費率，並無損原告所屬各機動車輛業者之實
          質利益。
        ａ、按廢機動車輛業者依法應負責回收清除廢機動車輛（廢棄物清理法第十
            條之一第一項參照），其所需費用，自當由廢機動車輛業者全額負擔，
            要無疑義。
        ｂ、汽車每輛三千元，機車每輛七百元之回收清除處理費費率，係成本價。
            其計算方式如下：
            自八十四年一月一日起，一清基金會即依據前「廢機動車輛回收清除處
            理辦法」第四條第二款、第五條及第廿一條規定，接受車輛業者委託執
            行廢機動車輛回收清除處理工作，向業者收取汽車每輛三千元，機車每
            輛七百元之回收清除處理費，該費用之計算方式係每輛廢汽車回收清理
            費直接成本四一五０元及間接成本六五０元，共計四八００元，減去廢
            車殘餘價值一八００元，尚餘三０００元，即依此成本由業者按新車營
            業量百分之百繳費；另每輛廢機車回收清除處理費直接成本六九五元及
            間接成本一五五元，共計八五０元，減去廢機車殘餘價值一五０元，尚
            餘七００元，即依此成本由業者按新車營業量百分之百繳費。上開費率
            係回收清除處理廢機動車輛合理必要之費用。
        ｃ、「汽車每輛三千，機車輛七百元」係系爭期間確可預期之費率：
          I、按機動車輛業者於決定車輛售價時，該應由其負擔之回收清除處理費
              自亦列入成本之一部分作為考量車價之因素之一，並依據已確定或可
              預期之回收清除處理費費率，或以內含方式計算其售車成本，或直接
              以外加方式另立單據由購車消費者負擔。
          II、查一清基金會向機動車輛業者收取廢機動車輛回收清除處理費之收取
              標準，從最初開始執行回收工作以迄八十五年十二月底，其費率皆為
              汽車每輛三千元，機車輛七百元。甚至於八十六年六月至十月，其費
              率亦同為汽車每輛三千，機車輛七百元。是於系爭八十六年一月至五
              月，機動車輛業者於決定售價時，縱主管機關環保署尚未核定出該段
              期間之回收清除處理費收費標準，業者勢係以先前沿用多時之「汽車
              每輛三千，機車輛七百元」標準作為計算。換言之，業者於八十六年
              一月至五月當時即已以「汽車每輛三千，機車輛七百元」之標準作為
              計算依據，「預收」將來須支付予一清基金會（或其承接業務機關）
              之當期回收清除處理費。有關八十六年一月至五月份一清基金會未向
              車輛業收取之廢機動車輛回收清除處理費，此前環保署曾先後以八十
              七年三月十八日（87）環署廢字第一五七三二號函、八十七年五月二
              日（87）環署廢字第００一八一一四號函（附件六）命業者依汽車每
              輛三千元、機車每輛七百元之標準繳交該期間之回收清除處理費，當
              時亦已有七十五家業者依此費率繳交在案。
        ｄ、「汽車每輛三四九元，機車每輛八十一元」之新費率（此費率為迄今最
            低之標準）係至八十八年十二月廿四日始作成，當時被告之作成該調降
            費率之處分，係鑑於製造商出廠新車量大於回收之廢車，累積基金數額
            龐大，環保署基於基金收支平衡原則，為免造成資源浪費，未及注意此
            前已有確定八十六年一月至五月期間三千元及七百元費率之核定，且未
            經權利人基管會送請變更核定即逕以（88）環署廢字第００八四一０七
            函核定收取標準為「汽車每輛三四九元，機車每輛八十一元」，前後不
            一，未兼顧已繳費業者間之公平性及整體適用原則，且未依費率核定之
            法定程序作成，不無瑕疵。
        ｅ、由於業者於八十六年一月至五月當時早已以「汽車每輛三千，機車輛七
            百元」之標準作為計算依據，「預收」將來須支付予一清基金會（或其
            承接業務機關）之當期回收清除處理費，於業者早依高標準計算成本並
            獲取售車價金，且原先亦早於八十七年三月即有核定費率之確定處分下
            ，倘嗣後再溯及調降費率，無異反將使業者獲取不當之利益。是嗣後被
            告之撤銷該不適法之八十八年十二月廿四日之費率核定處分，改回復業
            者所早已預期之「汽車每輛三千，機車輛七百元」費率，並無損於業者
            之實質利益。
        ｆ、另考量廢機動車輛回收清除處理費係以「專款專用」方式管理運作該基
            金，並以永續經營方式管理運用基金，有關執行回收清除處理工作之費
            用若有賸餘，基管會將會逐年攤派反映於未來廢機動車輛回收清除處理
            費率之調降，日後業者即可繳交較低之回收清除處理費，並無損業者實
            質利益之虞。
      ４、被告以系爭處分撤銷八十八年十二月廿四日溯及核定較低費率之不適法處
          分，係出於維護公益之要求。
          查該針對八十六年一月至五月期間之回收清除處理費所為「汽車每輛三四
          九元，機車每輛八十一元」之費率核定（第二次處分），其作成時間為八
          十八年十二月，若核定金額較八十五年、八十六年六月至十月之核定費率
          （汽車每輛三千元，機車每輛七百元）明顯為低，與同期相較顯失均衡，
          則難免車輛業者已預留成本空間進而轉嫁消費者（無論是部分或是完全轉
          嫁），造成消費者權益之受損。為顧及當時（八十六年一月至五月）消費
          者及其前後各期消費者在負擔上之公平，該期不宜不同，是有必要撤銷該
          不適法之八十八年十二月廿四日處分，依最初八十七年三月十八日處分所
          核定之「汽車每輛三千元，機車每輛七百元」費率，重新核定。
      ５、綜上所述，於被告前八十八年十二月廿四日所為費率核定處分有瑕疵之情
          況下，被告基於行使裁量權之結果，認為撤銷上開八十八年處分非僅出於
          維護公益之需要，撤銷之結果亦無損原告所屬各機動車輛業者之實質利益
          ，是被告以系爭處分撤銷該不適法之八十八年處分，於法並無不合。
   理  由
壹、依行政訴訟法之規定，提起撤銷之訴者，以其主觀權利或法律上利益受侵害者為
    限，如起訴之原告非屬因行政處分而權利受侵害者，應認其訴訟欠缺權利保護要
    件，在法律上顯無理由，得不經言詞辯論，逕以判決駁回之。
  一、按「人民因中央或地方機關之違法行政處分，認為損害其權利或法律上之利益
      ，經依訴願法提起訴願而不服其決定，或提起訴願逾三個月不為決定，或延長
      訴願決定期間逾二個月不為決定者，得向高等行政法院提起撤銷訴訟。」「訴
      願人以外之利害關係人，認為第一項訴願決定，損害其權利或法律上之利益者
      ，得向高等行政法院提起撤銷訴訟。」「原告之訴，依其所訴之事實，在法律
      上顯無理由者，行政法院得不經言詞辯論，逕以判決駁回之。」分別為行政訴
      訟法第四條第一項、第三項及第一百零七條第三項所規定。
  二、又因行政機關之違法行政處分，致權利或法律上之利益受損害之相對人及其他
      利害關係人，始為得提起撤銷訴訟之適格當事人。而所謂利害關係人，係指違
      法行政處分之結果致其現已存在之權利或法律上之利益受影響者而言，若僅具
      經濟上、情感上或其他事實上之利害關係者則不屬之。而原告所提之訴，有當
      事人不適格者，自應認在法律上顯無理由，依上開規定，予以駁回。
  三、因此行政訴訟法第四條第一、三項所指之「人民」或「訴願人以外之利害關係
      人」或係指「（侵益性）行政處分之直接相對人」，或係指「因他人之授益性
      處分導致其自身權利受到不法侵害之利害關係人」（即「第三人效力處分之第
      三人」）。
貳、本件爭議程序事項之爭點：
  一、本案固有前述廢棄車輛清除回收標準如何建立之實體上爭議，惟行政法院於審
      究原告之主張在實體法上有無理由之前，仍須先檢驗系爭案件之訴訟要件是否
      齊備，尤其本件於訴願階段曾經訴願決定機關以程序要件不合致，而作成不受
      理之訴願決定，故本件之訴訟要件是否齊備，乃首先應審查之課題。
  二、基於目前行政訴訟制度之架構以「主觀訴訟」為原則，為實現人民權利保障之
      途徑，應先檢討原告之權利確能經由訴訟獲得救濟，亦即原告在本案中是否具
      有擔任當事人之資格（原告適格）。
  三、職此，原告乃機動車輛輸入業者組成之社團法人，得否以自己名義主張被告核
      定之廢棄車輛清除回收費率為違法，提起行政訴訟請求撤銷，係本案程序部分
      之爭點。
  四、從而本件原告是否具有當事人適格，首需檢討以下二項法律爭點：
    Ａ、原告是否為其所主張撤銷之行政處分的處分相對人或利害關係人﹖
    Ｂ、如果原告不是上開行政處分之相對人或利害關係人時，有無其他具體之法律
        規定可據為「認定原告具備合法提起本件行政訴訟之當事人適格」之法規範
        基礎。
參、本院之判斷：
  一、原告並非被告八十九年十二月六日（８９）環廢字第００七三三九七號函之處
      分相對人或利害關係人，理由如下：
    Ａ、行政訴訟法上所稱「權利」或「法律上利益」之含義：
      １、按所謂法律上所稱之「權利」或「法律上利益」，乃是指權利主體所感受
          的各式各樣主觀利益中（包括生存上的，經濟上的、文化上的、甚至是情
          感、宗教等各個領域），透過實體法規範（包括憲法及一般法律，甚至是
          命令）的選擇，將其中之一定範圍劃分出來，並以法規範之力量，來加以
          保障（法律上利益）或提供實現手段（權利）的特定範圍利益。
        ａ、因此權利或法律上利益，必然具備二個層面，一為法規範保障之形式，
            一為可感受價值之實質。
        ｂ、而公法上權利之範圍又會比私法權利為大，因為在本質上，國家與人民
            彼此間所處之地位並不對等，處在高權地位之國家，其作為當然會對人
            民各個層面之利益造成較大、較廣的影響，而處在對等地位之私人即使
            為與國家同樣內容之作為，他人所受之影響也會比較小，正因為高權行
            為對人民之主觀利益有比較大的影響作用，所以實體法也會有比較多介
            入，因此公法上權利之範圍必然會大於私法上之權利。
      ２、但正因為高權作為很容易就會對人民之利益造成影響，如果過於看重人民
          之主觀感受，卻忽視了該等主觀之價值感受在法規範體系中受保護之比重
          ，則任何公權力作為幾乎都可以作為人民提出爭訟之對象（例如在某地興
          建工廠，週邊十公里外之住戶，即可主張往後居家四周環境受到影響，主
          觀利益受侵害，而提起行政爭訟，要求法院審查核準興建工廠是否合法）
          ，如此一來行政法院將無從負荷如此沈重之任務。因此現行行政訴訟法特
          別強調「被害者訴訟」之主觀訴訟制度，要求提起行政訴訟之人原則上必
          須是主觀權利受到公權力侵害之人，只有在行政訴訟法第九條「人民為維
          護公益就無關自己權利及法律上利益之事項，對於行政機關之違法行為，
          得提起行政訴訟。」為例外之規定，並且嚴其構成要件，必須限於「法律
          有特別規定者為限」，方可為維護公益，就與自己權利或法律上利益無關
          之事項提起行政訴訟。
      ３、因此談及公法上之權利，固然其權利範圍遠比私法上權利為廣，但是仍須
          仔細考慮其實證法上之依據。
    Ｂ、本件被告機關作成之八十九年十二月六日（８９）環廢字第００七三三九七
        號函，其規制內涵係核定八十六年一月至五月廢機動車輛回收清除處理費用
        之繳費標準，由於直接受此規制性決定影響而必須繳費之人為各家經營機動
        車輛輸入、銷售業務之車商，而非以此等車商為成員而組織為法人之原告，
        因此難謂原告因此行政處分而有主觀上之權利或法律上利益受到影響。
      １、就此原告雖另外引用行政院公平交易委員會（84）公訴決字第０五一號訴
          願決定，而謂同業公會既然可以就會員間競爭環境公平性之維持享有直接
          利益，則本案原告當然也對其所屬會員繳費之多寡享有直接利益云云。
      ２、但查：
        ａ、該份訴願決定書本身即附有不同意見書，而質疑該同業公會有何權利或
            利益受侵害，而可提起訴願，本院亦同意上開不同意見書之法律意見。
        ｂ、何況競爭環境公平性的維護，或許透過公平交易法第一條立法目的之解
            釋，勉強將同業公會主觀上「維持同業間競爭秩序」之意願解為受公平
            交易法第一條立法目的保障之「法律上利益」（其實這樣的解釋都太過
            勉強）。
        ｃ、但原告對同業會員公法上義務負擔大小之關心，卻沒有任何法規範對之
            加以保障，並有促其實現之意思。
        ｄ、原告所引商業團體法第五條第十款有關同業公會法定任務包括「會員合
            法權益維護事項」之規定內容，亦不足以導出一項受法律保障之「權利
            」或「法律上利益」，因為所有之社團都有維持其社員在組成社團目的
            範圍內利益之功能，如採原告之解釋方式，等於承認所有之社團均可為
            其成員之個別利益，以自己之名義進行訴訟，這樣的見解，就會無限制
            地放寬了權利或法律上利益概念之外延，使行政訴訟法以「主觀訴訟」
            制度來控制行政法院工作範圍之設計為之落空，這顯非正確之法律解釋
            。
      ３、又「保護規範」理論在本案中應無適用之餘地，因為原告並不能指出有那
          些法規範之制定是有意保護「原告對所屬會員的關心」。
    Ｃ、行政訴訟法或訴願法之所以將行政處分之「相對人」與「利害關係人」併列
        ，其背景乃是因為行政處分規制性效力所及之對象，並非如同民事判決一般
        ，原則上僅及於「訴訟當事人」，而是原則上及於一切權利受影響之人，所
        以才將二者併列為「權利受影響而得提起行政爭訟」之人。在此法理基礎下
        ，必須明瞭所謂之「利害關係人」仍然是以主觀權利因行政處分規制性效力
        而受到侵害為前提，與行政處分相對人之概念並無太大之區別（惟一之區別
        僅是，行政處分作成時，該人是否為作成處分機關主觀上認為下達表示之對
        象而已，但在判斷何人因行政處分之作成而受到侵害時，處分下達對象為誰
        ，根本不具任何意義）。本案原告並不具備上開定義下之「利害關係人」身
        份，其理由如下：
      １、細究本件八十九年十二月六日（８９）環廢字第００七三三九七號函，其
          規制內涵係核定八十六年一月至五月廢機動車輛回收清除處理費用之繳費
          標準，惟按照該函之用語，原告雖為該函之受文者，惟被告之目的在請原
          告轉告所屬機動車輛業者前述費率核定內容，原告本身既未經營機動車輛
          輸入、銷售之業務，自非該處分規制內涵效力所及之相對人。
      ２、另原告與其所屬機動車輛業者之利害關係並無相對或競爭衝突的情形，故
          原告並不屬於前述第三人效力行政處分之利害關係人。
      ３、再者，系爭處分對原告所屬各機動車輛業者而言，係屬負擔性（侵益性）
          處分，對原告而言，並無任何公法上權利因該處分而受影響。
    Ｄ、故原告除了不是該處分之相對人之外，亦不屬於利害關係人，基於撤銷訴訟
        係以主觀權利保護為目的，而要求人民須因行政處分而權利受侵害始得提起
        ，原告在此並無適法之權源得起訴請求撤銷系爭核定回收費率之處分，亦即
        原告不具有當事人適格。
  二、原告亦不得引用行政訴訟法第三十五條之規定，提起本件行政訴訟，理由如下
      ：
    Ａ、在此首先必須指明，行政訴訟法第三十五條第一項之規定內容，乃是行政訴
        訟法第四條至第八條有關訴訟類型與訴訟當事人規定之補充，如果當事人具
        有權利受公權力侵害之主觀訴訟利益，即可逕依行政訴訟法第四條至第八條
        之規定，以自己之名義主張自己之權利或法律上利益受到侵犯，而提起行政
        訴訟，根本不需再引用行政訴訟法第三十五條第一項之規定。
    Ｂ、本件原告雖主張，同業公會為維護全體會員權益，提起行政爭訟，係執行公
        會之法定任務，故由公會提起爭訟係維護全體會員權益所必須，並無不許之
        理。且行政訴訟法第三十五條第一項增列有關集團訴訟之規定，允許以公益
        為目的之社團法人，於其章程所定目的範圍內，得就一定之法律關係，經由
        多數有共同利益之社員授予訴訟實施權，為各該社員之利益提起訴訟，其得
        依此規定提起本件訴訟云云。
    Ｃ、然而：
      １、依上所述，如果「維護全體會員權益」是原告受法律保障之固有權利或法
          律上利益，根本無須再引用行政訴訟法第三十五條第一項來提起本件訴訟
          ，此點有必要先加說明。
      ２、再查行政訴訟法第三十五條第一項之規定內容為：「以公益為目的之社團
          法人，於其章程所定目的範圍內，由多數有共同利益之社員，就一定之法
          律關係，授與訴訟實施權者，得為公共利益提起訴訟。」而在現行行政訴
          訟法原則上採取主觀訴訟制度之立法決擇下，該條規定必須與行政訴訟法
          第九條之規定內容（即「人民為維護公益，就無關自己權利及法律上利益
          之事項，對於行政機關之違法行為，得提起行政訴訟。但以法律有特別規
          定者為限。」）連結在一起來解釋，其爭訟之對象必然限於「公共利益」
          事項，而不及於原告本人之私益。
      ３、至於原告所屬眾多成員之私益，並不能與「公共利益」劃上等號，實則行
          政訴訟法第三十五條第一項之規定內容若不與同法第九條之規定合併瞭解
          ，視之為同一組「法規範」，則行政訴訟法第三十五條第一項之規定本身
          即呈現矛盾現象，因為公益社團既然是「為公共利益提起訴訟」，為何還
          需要「由多數有共同利益之社員，就一定之法律關係，授與訴訟實施權」
          ﹖所以此一條文，在現行行政訴訟採取「主觀訴訟」架構設計，僅在法律
          有例外明示規定之情況下，才容許「客觀訴訟」之立法原則下，僅能將之
          解為「該社團之多數成員本身，基於實證法之特別規定，對於某一特定範
          圍之事項，容許其等提起與自身利益無關之『公益訴訟』時，才可將此等
          事項之訴訟實施權授與公益社團，由公益社團本身以自己之名義提起該等
          訴訟」。
　　Ｄ、就此原告雖謂「由其代表多數社員，可以一舉解決本案之糾紛」云云，但是
　　　　：
      １、團體訴訟之功能主要是用在解決因「公益訴訟」所產生之問題，讓公益社
          團得基於專業知識，就涉及公共利益之事項，代表社會與行政機關進行行
          政訴訟，其適用之範圍應該非常嚴格，所以現行法才要求有法律之特別規
          定，以免訴訟資源浪費在應委由立法機關為政策衡量之公共爭議上。
      ２、而「多數被害者訴訟」之問題，並不需要用團體訴訟來解決，因為「多數
          被害者訴訟」所對應之問題為「法院面對眾多類似案件時，如何來提昇效
          率」，所以要從「法院如何主動強制多數被害人加入訴訟之角度」著眼，
          這裏並不見得一定要引用團體訴訟之制度。
      ３、何況行政訴訟法第三十五條之規定還有「法定之任意訴訟承當」制度的設
          計（指「因他人授與之訴訟實施權，而得以自己名義，就他人之法律關係
          ，進行訴訟」之情形，即由社員授與訴訟實施權予公益社團），這等於是
          將訴訟合併進行之程序上決定權限完全委諸當事人，這也與上述「多數被
          害者訴訟」要求「主動強制多數被害人加入同一訴訟程序」之目標有違。
      ４、本諸以上之理由，本院不認為行政訴訟法第三十五條之規範目的包括「多
          數被害者訴訟」問題之解決，所以原告此等主張，亦不足以據為其享有本
          案訴訟實施權之正當規範基礎。
  三、在以上之法理基礎下，原告在程序上主張「其有本件訴訟之訴訟實施權，而為
      適格之當事人」一節，於法顯有未合，而原告主張之其餘各項桯序上爭點，本
      於上開說明，亦無再行討論之必要，爰附此敘明之。
肆、綜上所述，原告本件起訴，其當事人不適格，故原告本件訴訟在法律上顯無理由
    ，爰不經言詞辯論，逕以判決駁回之。至於兩造其他實體上之爭執，則毋庸論究
    ，併此明。
據上論結，本件原告之訴為無理由，爰依行政訴訟法第一百零七條第三項、第九十八
條第三項前段，判決如主文。
中　　華　　民　　國　　　九十一　　年　　　六　　　　月　　　五　　　　日
                                  臺北高等行政法院  第五庭
                                            審判長  法  官　張瓊文
      　　　　　　　　　　　　　　　　　　　　      法　官　黃清光
      　　　　　　　　　　　　　　　　　　　　      法　官　帥嘉寶
右為正本係照原本作成。
如不服本判決，應於送達後二十日內，向本院提出上訴狀並表明上訴理由，如於本判
決宣示後送達前提起上訴者，應於判決送達後二十日內補提上訴理由書（須按他造人
數附繕本）。
中　　華　　民　　國　　　九十一　　年　　　六　　　　月　　　七　　　　日
                                                    書記官  林麗美
